【裁判字號】    97,重訴,20
【裁判日期】    970930
【裁判案由】    確認買賣關係不存在等
【裁判全文】
臺灣屏東地方法院民事判決              97年度重訴字第20號
原      告  第一商業銀行股份有限公司
法定代理人  丁○○
訴訟代理人  鄭曉東律師
被      告  甲○○
            丙○○
上列一人
訴訟代理人  洪文佐律師
上列當事人間確認買賣關係不存在等事件，本院於民國97年9 月
16日言詞辯論終結，判決如下：
    主  文
原告之訴駁回。
訴訟費用由原告負擔。
    事實及理由
一、原告之法定代理人原為張兆順，嗣於起訴後變更為丁○○，
    原告於民國97年8 月5 日以書狀聲明承受訴訟，於法並無不
    合，應予准許。
二、原告方面：
(一)、原告主張：
  1.訴外人吳淑貞即吳淑楨於民國84、85年間邀同訴外人王德昌
    擔任連帶保證人，向原告借款新臺幣（下同）500 萬元，嗣
    經原告強制執行拍賣抵押物清償後，尚餘債權本金3,447,79
    4 元及利息、違約金，並經臺灣臺南地方法院換發債權憑證
    在案。惟吳淑貞於94年5 月12日死亡，其母親即被告甲○○
    為其繼承人，並未辦理拋棄繼承或限定繼承，原告於96年1
    月10日向本院聲請以96年度執字第1055號對原告甲○○及連
    帶保證人王德昌強制執行，並查封如附表所示之不動產。
  2.詎被告甲○○於將受強制執行之際，竟將其所有如附表所示
    不動產，於96年3 月19日，以買賣為原因移轉登記予其女兒
    乙○○之前夫即被告丙○○，被告間上開買賣行為及所有權
    移轉登記行為，因通謀虛偽意思表示而不存在，被告甲○○
    復怠於行使回復原狀之權利，原告為保全債權，自得依民法
    第242 條、第767 條之規定，代位被告甲○○請求被告丙○○應將如附表所示不動產之所有權移轉登記予以塗銷。
  3.退步言之，縱認被告間就如附表所示不動產之買賣及所有權
    移轉行為係屬真實，然被告間就其等上開有償移轉如附表所
    示不動產之行為害及原告債權乙情均屬明知，且被告甲○○
    除如附表所示不動產外，其餘財產不足供清償上開債務，原
    告亦得依民法第244 條第2 項之規定，訴請撤銷被告間如附
    表所示不動產之買賣及移轉行為，撤銷後，依民法第244 條
    第4 項之規定，被告丙○○仍應將如附表所示不動產之所有
    權移轉登記予以塗銷。
  4.並先位聲明求為判決：(1)確認被告甲○○與丙○○間就如附
    表所示不動產之買賣關係及所有權移轉登記行為不存在；(2)
    被告丙○○應將如附表所示不動產於96年3 月19日所為之所
    有權移轉登記塗銷。備位聲明求為判決：(1)被告甲○○與丙○○間就如附表所示買賣之債權行為及辦理所有權移轉登記
    之物權行為，應予撤銷；(2)被告丙○○應將如附表所示不動
    產於96年3 月19日所為之所有權移轉登記塗銷。
(二)、對被告抗辯之陳述：
  1.按事實為法律關係發生之特別要件者，在消極確認之訴，應
    由被告就其存在負舉證之責任，在其他之訴，應由原告就其
    存在負舉證之責任（司法院院字第2269號解釋）。本件原告
    既係請求確認被告間就如附表所示不動產之買賣關係及所有
    權移轉登記行為不存在，並非主張被告間係通謀虛偽意思表
    示，屬消極確認之訴，從而，依上揭司法院解釋意旨，被告
    應就其間所存在之買賣關係及所有權移轉登記行為，負舉證
    責任。
  2.被告甲○○向被告丙○○借款，既在清償吳淑貞對外所積欠
    之債務，何以獨漏積欠原告之債務不為清償，顯不合常理，
    已難採信。
  3.被告丙○○與乙○○既已離婚，不具夫妻關係，本不互負扶
    養之義務，被告丙○○既缺乏現有資金，資力本非餘裕，且
    借款900 萬非小數目，亦非供乙○○本身應急，實難想像被
    告丙○○自行負擔鉅額之銀行利息，刻意籌措900 萬元予乙○○，轉交吳淑貞使用，況被告丙○○係以現金方式交付借
    款900 萬元，而無任何匯款紀錄，更與通常交易方式不符。
    其次，被告丙○○主張其中400 萬元之資金來源為經營建築
    案件之售屋所得，惟自被告丙○○所提出合作金庫銀行澎湖
    分行之活期儲蓄存款存摺（帳號：0000000000000 號、戶名
    ：丙○○）之交易紀錄觀之，被告丙○○於94年1 月3 日先
    行存入400 萬元，同日即提領同額款項，顯在刻意製造交易
    紀錄，蓋被告丙○○既稱係將住戶所繳交之房屋款，其中部
    分為現金，部分分別存入其設在臺灣銀行、第一銀行之帳戶
    ，則於被告丙○○所收取款項達400 萬元時，即可領出交予
    乙○○，自不必再存入合庫銀行澎湖分行後，又同時辦理提
    領，且上開帳戶並非供事業經營存支現金之用，則被告丙○○於該帳戶中留下400 萬元之存支紀錄，顯與所謂會計作業
    無關。縱要留下交易紀錄，被告丙○○得逕以上開供營業用
    之臺灣銀行或第一銀行之帳戶即可，亦不必假借其他不相關
    之帳戶。是以被告丙○○以設於合庫銀行澎湖分行之帳戶中
    ，關於借款400 萬元之提領紀錄，用以證明曾經借款予被告
    甲○○之事實，顯非實在。再者，被告丙○○既同意借款90
    0 萬元予被告甲○○，被告甲○○亦同意將如附表所示不動
    產交由被告丙○○作為抵押品，卻未將如附表所示不動產辦
    理抵押權登記，而僅簽定簡易協議書，實違反通常之商業習
    慣，自屬無可採信。此外，被告丙○○對其所承受之如附表
    所示不動產迄未充分利用，且如附表所示不動產位處偏遠，
    亦無良好變現性，甚需承受如附表所示不動產上之貸款債務
    ，種種不合理，實難採信於人。綜上，被告間應無債權債務
    關係存在，就如附表所示不動產之買賣關係及所有權移轉登
    記行為並不存在。
  4.證人乙○○向被告丙○○借款，以清償吳淑貞之債務時，吳
    淑貞已罹患癌症，不久人世，家屬本可不必代其清償，遑論
    再向外舉債以資清償，更不可能以變賣父母祖產之方式清償
    ，證人乙○○竟積極向被告丙○○借款以清償吳淑貞之900
    萬債務，並以被告甲○○所有財產為擔保，凡此，均不符經
    驗法則，實難令人置信。
  5.吳淑貞為借款人，而非連帶保證人，故本件無97年5 月7 日
    民法繼承編施行法增訂第1 條之2 適用。
三、被告方面：
(一)、被告甲○○則以：為替其女兒吳淑貞清償債務900 萬元，故
    向被告丙○○借款900 萬元，被告丙○○分三次交付現金予
    其女兒乙○○，未約定利息，清償期2 年，並簽發本票作為
    擔保。惟至最後清償期96年1 月3 日，其仍無法清償上開90
    0 萬元借款，故將其所有如附表所示不動產以買賣為原因辦
    理所有權移轉登記予被告丙○○，並以上開借款900 萬元作
    為本件買賣價金，另外其積欠高雄銀行股份有限公司（下稱
    高雄銀行）之抵押貸款亦由被告丙○○承擔，借款與移轉不
    動產所有權行為均屬事實等語置辯。並聲明：如判決主文所
    示。
(二)、被告丙○○則以：
  1.按當事人主張有利於己之事實者，就其事實有舉證之責任。
    其因侵權行為所生之損害賠償請求權，以行為人有故意或過
    失不法侵害他人之權利為成立要件；倘行為人否認有故意或
    過失，即應由請求人就此利己之事實舉證證明；若請求人先
    不能舉證以證實自己主張之事實為真實，則行為人就其抗辯
    事實即令不能舉證，或所舉證據尚有疵累，亦應駁回請求人
    之請求（最高法院92年度台上字第1505號判決參照）。依民
    事訴訟法第277 條及上開最高法院判決，原告就其主張被告
    甲○○與丙○○間就如附表所示不動產之買賣關係及所有權
    移轉登記行為不存在之事實有舉證之責任，若原告無法證明
    上開事實，應駁回原告之訴。
  2.被告丙○○分別於93年11月26日借款100 萬元、於93年12月
    30日借款400 萬元、94年1 月3 日借款400 萬元予被告甲○○，被告甲○○分別於借款當日簽發同額本票（票據號碼：
    NO491880、NO491881、NO491882）3 張交給被告丙○○作為
    擔保，亦於94年1 月3 日將其所有如附表所示不動產作為上
    開借款之抵押品，約定如無法於2 年內清償上開借款900 萬
    元，願將如附表所示不動產交由被告丙○○處理，並簽立協
    議書在案。惟至最後清償期96年1 月3 日，被告甲○○仍無
    法清償上開900 萬元借款，經被告甲○○及其女兒乙○○同
    意，於96年3 月19日，被告甲○○將其所有如附表所示不動
    產以買賣為原因所有權移轉登記予被告丙○○，並以上開借
    款900 萬元及其上抵押債務作為本件買賣價金，是以被告甲○○與丙○○間就如附表所示不動產之買賣關係及所有權移
    轉登記行為實屬真正，原告先位之訴顯無理由，應予駁回。
  3.被告丙○○自於93年2 月27日與被告甲○○之女兒乙○○離
    婚後，與娘家較少往來，並不知悉原告於96年1 月10日對被
    告甲○○聲請強制執行，且被告丙○○所經營「大家優藻生
    物科技股份有限公司」於94年4 月2 日由行政院農業委員會
    獲選為「屏東農業生物技術園區」之進駐廠商，且於94年4
    月19日准予進駐該園區投資，被告丙○○確有需要在屏東購
    置土地及建物作為衛星農場，配合該公司生產藻類與辦事處
    ，是被告丙○○向被告甲○○以借款作價，買受如附表所示
    不動產，並非明知為脫免執行之目的。又被告間上開借款之
    最後清償期為96年1 月3 日，原告於96年1 月10日方對被告
    甲○○聲請強制執行，故原告主張被告甲○○遲至96年1 月
    10日後明知將受執行，始將如附表所示不動產出賣並辦理所
    有權移轉登記予被告丙○○，顯與事實不符，原告備位之訴
    亦無理由，應予駁回。
  4.依97年5 月7 日公布之民法繼承編施行法增訂第1 條之2 第
    1 項規定，繼承在民法繼承編中華民國97年1 月4 日前開始
    ，繼承人對於繼承開始後，始發生代負履行責任之保證契約
    債務，由其繼續履行債務顯失公平者，得以所得遺產為限，
    負清償責任。本件繼承人吳淑貞於94年1 月3 日死亡後，無
    留下任何財產，被告甲○○依上開規定無需負清償吳淑貞債
    務之責任，則原告對被告甲○○之起訴已無理由，更遑論係
    對被告間合法買賣不動產行為提起先位確認買賣關係及所有
    權移轉登記行為不存在，暨備位撤銷買賣之債權行為及辦理
    所有權移轉登記之物權行為之訴。
  5.被告甲○○於92年6 月13日已將如附表所示不動產，設定30
    0 萬元之最高限額抵押權予高雄銀行，皆已超過法定公告地
    價，故原告主張確認被告間就如附表所示不動產之買賣關係
    及所有權移轉登記行為不存在，依民法第242 條、第767 條
    之規定，代位被告甲○○請求被告丙○○應將如附表所示不
    動產之所有權移轉登記予以塗銷，依法亦無實益等語置辯，
    並於本院聲明：如判決主文所示。
三、兩造（除被告甲○○外）不爭執事項有如下各點，而被告甲○○以其對於法律欠缺專業知識，雖未就上述爭點進行協議
    ，而依其到院所為陳述，其對下列事項亦未爭執，故此部分
    可信屬實。
(一)、吳淑貞於84、85年間邀同連帶保證人王德昌向原告借款500
    萬元，嗣經原告強制執行拍賣抵押物清償後，尚餘債權本金
    3,447,794 元（並其利息與違約金），並經臺灣台南地方法
    院換發債權憑證在案。而因強制執行受償387,929 元是抵充
    利息。
(二)、借款人吳淑貞於94年5 月12日死亡，由其母親即被告甲○○
    為其繼承人，甲○○未辦理限定繼承或拋棄繼承。被告丙○○為被告甲○○女兒乙○○之前夫。
(三)、坐落屏東縣長治鄉○○段1172（權利範圍：20分之1） 、11
    92（權利範圍：全部）、1194地號（權利範圍：20分之1）
    土地，及坐落屏東縣麟洛鄉○○段922 地號（權利範圍：全
    部）、麟孝段317-5 地號（權利範圍：全部）土地，及新潭
    段22建號即門牌號碼屏東縣長治鄉新潭村三座巷16弄33 號
    房屋（權利範圍：全部、基地坐落：新潭段1192地號土地）
    原為被告甲○○所有，於96年3 月19日以買賣為原因，辦理
    所有權移轉登記予被告丙○○所有名義。
(四)、原告於96年1 月10日對甲○○及王德昌聲請強制執行（執行
    案號為：本院96年度執字第1055號），查封標的為前開(三)中
    之長治鄉○○段1172地號、同段1192、1194、麟洛鄉○○段
    317-5地號、農場段922 地號等筆土地之標的物。
(五)、甲○○除本件爭執之不動產外，現無任何財產足供清償積欠
    原告前開(一)之債務。
(六)、被告甲○○以坐落屏東縣長治鄉○○段1172、1192、1194等
    土地及同段建號22號之房屋設定本金最高限額300 萬元之抵
    押權予高雄銀行股份有限公司；另以坐落屏東縣麟洛鄉○○
    段922 地號設定本金最高限額300 萬元之抵押權予合作金庫
    商業銀行股份有限公司，現已經塗銷。
四、兩造（除被告甲○○外）爭執事項如下：而被告甲○○於本
    院審理中亦知悉本院研擬之如下爭執事項，故兩造有下列之
    爭執事項，(一)、被告甲○○有無於93年11月26日、93年12月
    30日、94年1 月3 日分別向被告丙○○借款100 萬元、400
    萬元、400 萬元？並簽發本票以為憑證？被告丙○○如何交
    付上開借款？(二)、被告間於94年1 月3 日所簽協議書之是否
    為真正？(三)、被告就系爭不動產所為買賣行為與移轉所有權
    之物權行為究為真正或是通謀虛偽意思表示？(四)、原告先位
    請求依據民法242 條、767 條請求確認被告間就系爭不動產
    於96年3 月19日所為買賣關係及所有權移轉行為不存在，並
    塗銷系爭不動產所有權移轉登記有無理由？(五)、原告備位請
    求依據民法第244 條第2 項（詐害債權規定）請求撤銷被告
    間就系爭不動產於96年3 月16日所為買賣行為與所有權移轉
    登記之行為，並塗銷系爭不動產所有權移轉登記，有無理由
    ？茲分述本院見解如下：
(一)、被告甲○○有無於93年11月26日、93年12月30 日 、94年1
    月3 日分別向被告丙○○借款100 萬元、400 萬元、400 萬
    元？並簽發本票以為憑證？被告丙○○如何交付上開借款？
    經查：被告丙○○主張被告甲○○有簽發交付上開3 張本票
    ，及被告甲○○向其借款之原因及經過，被告丙○○如何交
    付借款之情，均舉證人即被告甲○○之女兒（即被告丙○○
    之前妻）乙○○到庭證述：「（你和前夫有無資金往來？）
    沒有，我之前有向他借玖佰萬，我妹妹吳淑貞在外面有許多
    債務，我為了替他還錢，所以才向丙○○借錢。剛開始向他
    借的時候，丙○○有問我要如何還，我之前有和我媽媽和弟
    弟商量好若還不出來，就賣地還款，以我母親的名義借錢，
    媽媽沒有寫借據，但我有經過媽媽的同意，寫協議書給丙○○，本票是我叫我媽媽寫的，他是寄到澎湖給我，不是直接
    交給丙○○。（丙○○借玖佰萬是匯款還是交現金？）他是
    交現金給我。我和我妹妹說丙○○有要借錢給我，我請妹妹
    去通知債權人，把借據本票寄過來給我們，我們再匯款給對
    方，但對方拒絕。那些人來我分三次，第一次來兩個，第二
    次六個，第三次來三個，均是不同的人，我也不認識，他們
    的收據我有叫我妹妹收好。債權人來要錢的時候，我媽媽並
    不知道，怕他操心。（協議書是如何寫成？）這是我和丙○○當場寫的，簽名是我和丙○○簽好了，再寄回給媽媽簽名
    ，寫好後，我媽媽再寄給我，我再交給丙○○。（玖佰萬借
    款有無約定利息，何時償還？）我們沒有約定利息，我們有
    說給我兩年的時間，給我們賣土地，賣到的價格再還給丙○○。當時景氣不好，我們沒有賣到玖佰萬，所以我沒有錢還
    給丙○○，那是媽媽全部的財產。丙○○交給我現金，這是
    因為債權人就要來拿錢了，所以就直接交現金給我，是我要
    求他給我現金。（吳淑貞與丙○○之間有無其他金錢交易？
    ）吳淑貞以前有跟他會，之後我就不知道。我妹妹很神秘，
    我也不知道他為何會欠玖佰萬。〈（提示被證五的本票影本
    ）〉這是我母親簽給丙○○的本票。（原告訴訟代理人：請
    求補充證人，你們當時借玖佰萬，還不出來要賣地還，當時
    打算如何還？）若可以賣到好價格，可以剩下一些，我們當
    時一開始就打算賣地來還。（原告訴訟代理人：既然當時已
    經打算賣地來還，為何不把地賣出再幫吳淑貞還債？）就是
    因為賣不到好價格。（原告訴訟代理人：你們當時為了幫吳
    淑貞還債打算把母親全部的財產都賣掉，包括他住的房子？
    ）我們打算以後這些錢，還是我們三個分，而且我妹妹生病
    ，若女兒死了，留這些錢也沒有用。（原告訴訟代理人：當
    時你們幫妹妹還時，他已經得癌症了嗎？）是。（當時那筆
    土地只是要還玖佰萬？）當時過戶時，我們在高雄銀行還有
    欠錢100 萬，有請他一起承受，他也答應所以才把土地過戶
    給他。」等語在卷（見本院卷第147 至149 頁），核證人乙○○所證述甲○○向被告丙○○借現金900 萬元之原因及過
    程，借款交付之經過，被告甲○○簽發本票之經過，及簽寫
    94年1 月3 日之協議書經過，與被告甲○○、丙○○當庭陳
    述大致相同，而被告2 人及證人乙○○均經本院隔離後加以
    分別訊問，而其等陳述大致上均吻合，即被告甲○○是因為
    女兒吳淑貞罹患癌症為償還債務而借款，借款是經由乙○○
    接洽，包括要求丙○○提供現金、請伊母親簽發本票及協議
    書，均是乙○○介入處理，而乙○○願意具結作證，其證述
    應非虛假；且吳淑貞係於94年5 月12日死亡，相距甲○○借
    款時間之93年11月26日、93年12月30日、94年1 月3 日，時
    間差距約為半年，而被告丙○○確有提出於93年11月26日提
    領100 萬元、93年12月30日提領2 次200 萬元、94年1 月3
    日提領400 萬元之記錄（見本院卷第99至100 頁），以該提
    領時間均在吳淑貞死亡之前所為，倘該時被告間即已知悉有
    原告之借款債權存在而欲脫免給付責任，於吳淑貞死亡之時
    被告甲○○儘可依法拋棄繼承而免除對原告之債務償還責任
    ，何須與丙○○預先成立不實借款債權並約定移轉其名下所
    有不動產而卸免責任？且查，被告甲○○積欠高雄銀行之抵
    押貸款約100 萬元債務，亦為被告丙○○所承受而清償，並
    已塗銷抵押登記，倘若被告間並無借款債權，所為移轉登記
    約定係為避免原告之求償，則被告丙○○承受被告甲○○之
    高雄銀行債務後，並無須特意清償而求塗銷抵押登記，蓋如
    被告丙○○與甲○○間原無借款債權成立亦未約定承受高雄
    銀行之債務，即便高雄銀行對甲○○原所有附表所示不動產
    中之新潭段1172、1192、11 94 地號土地實行抵押權，並非
    真正債務人之丙○○事後儘可再對被告甲○○求償而獲利，
    而被告甲○○與丙○○間因成立不存在之借款債權時，除名
    下原所有之不動產遭移轉之外，另外可能還遭受丙○○之求
    償，其顯無法獲得任何利益反受其害，以證人乙○○身為教
    師，有一定之智識程度，應不致於受丙○○之欺瞞而故意與
    之成立不存在之借款債權及做成移轉母親名下不動產予前夫
    之協議，導致其母親背負債務外兼而原有財產亦落空之下場
    ，以其母親甲○○所有財產與債務將來亦均可能為乙○○與
    其餘手足所繼承之，證人乙○○應不致於故意放棄自己可能
    獲得之財產利益並招來債務而反獨自利益前夫丙○○，而與
    之作成不實之協議，故被告間於93年11月26日、93年12月30
    日、94年1 月3 日所為借款100 萬元、400 萬元、400 萬元
    等債權及簽發本票等應可認定屬實。
(二)、被告間於94年1月3日所簽協議書是否為真正？
    承上所述，被告間如四(一)說明之借款既經認定為確實，而該
    協議書係經被告間合意成立，被告間於94年1 月3 日所簽協
    議書應可認定為真正。
(三)、被告就系爭不動產所為買賣行為與移轉所有權之物權行為究
    為真正或是通謀虛偽意思表示？
    承上所述，被告間如前四(一)說明所成立之借款既屬真正，且
    被告甲○○尚未清償，亦為被告所自承及證人乙○○所證述
    如上，則依據被告間於94年1 月3 日所成立之協議內容，被
    告甲○○應應將附表所示不動產將被告丙○○處理，而被告
    丙○○以成立買賣契約之方式，將附表之不動產為買賣標的
    ，以甲○○所借900 萬元及被告甲○○在高雄銀行之抵押貸
    款債務100 萬元承擔構成買賣價金，訂立買賣契約，於法並
    無違誤，而依據買賣契約進而為移轉所有權行為，亦屬履行
    買賣契約義務之行為，且被告間亦據而訂立移轉不動產所有
    權之書面後辦理移轉登記，有屏東縣屏東地政事務所97年3
    月25日屏所地一字第0970003438號函所附土地登記申請書、
    買賣所有權移轉契約書、土地增值稅繳款書、契稅繳款書等
    文件在卷可憑（見本院卷第39至78頁），是被告間上開買賣
    與移轉所有權行為可信為真正。
(四)、原告先位請求依據民法242 條、767 條請求確認被告間就系
    爭不動產於96年3 月19日所為買賣關係及所有權移轉行為不
    存在，並塗銷系爭不動產所有權移轉登記有無理由？
    承上所述，被告間就附表所示不動產所為之買賣行為與移轉
    所有權之物權行為既屬真正，被告丙○○取得附表不動產之
    所有權乃基於買賣關係而取得，對原屬於被告甲○○所有之
    不動產所有權即無侵害之情形可言，從而原告主張代位被告
    甲○○行使民法第767 條之權限，而提起本件如先位聲明之
    確認之訴及塗銷被告間就附表不動產於96年3 月19日所為移
    轉所有權登記，於法核屬無據，應予駁回。
(五)、原告備位請求依據民法第244 條第2 項（詐害債權規定）請
    求撤銷被告間就系爭不動產於96年3 月16日所為買賣行為與
    所有權移轉登記之行為，並塗銷系爭不動產所有權移轉登記
    ，有無理由？
  1.按民法第244 條債務人所為之有償行為，於行為時明知有損
    害於債權人之權利者，以受益人於受益時亦知其情事者為限
    ，債權人得聲請法院撤銷之。民法第244 條定有明文；次按
    「債務已屆清償期，債務人就既存債務為清償者，固生減少
    積極財產之結果，但同時亦減少其消極財產，於債務人之資
    力並無影響，不得指為民法第二百四十四條第一項或第二項
    之詐害行為。惟在代物清償，如代償物之價值較債權額為高
    ，有損害於債權人之權利時，而受益人於受益時方知其情事
    者，仍有同法條第二項之適用。」最高法院著有55年台上字
    第2839號判例可供參考。
  2.承前所述，被告間係以900 萬元及高雄銀行之抵押債務為移
    轉附表不動產之對價，成立買賣契約，固屬有償行為，然被
    告間實際上是以不動產之所有權移轉代替借款之返還，在被
    告間移轉之際，被告甲○○積欠丙○○之900 萬元借款債務
    即屬消滅，性質上無異於成立代物清償之性質，而本件不動
    產之價值，參照土地之公告現值及建物之課稅明細現值，總
    價值合計約為8,228,464 元，有土地登記謄本、屏東縣府稅
    務局之建物課稅明細表在卷可憑，被告間實際上償還之對價
    除彼此間之900 萬元借款債權外，尚有高雄銀行之100 萬元
    最高限額抵押債務，合計被告間所償還之債權額已達1 千萬
    元，顯高於不動產之價值，參照上述最高法院判例意旨，限
    於代償物之價值較高於債權額，有損害債權人之權利時，而
    受益人於受益時亦明知該情為限，得以行使前揭民法第244
    條法條第2 項之撤銷權，本件被告間所為移轉所有權之代物
    清償行為，除無代償物價值高於債權額之情形外，於被告丙○○受移轉之時，附表不動產均仍未經查封登記，有土地及
    建物登記謄本可稽（見本院卷24至29頁），原告雖主張其於
    96年1 月間即聲請強制執行，故認被告間明知有受執行之際
    而為移轉，而害及其債權受償之權利云云，然查被告丙○○
    既非原告之債務人，對於原告何時將對附表不動產聲請執行
    ，無從得知，此外原告亦未就受益人之被告丙○○有明知之
    情事負舉證責任，則被告甲○○雖除附表之不動產外，確已
    無任何財產可供償還原告之債務，此復經本院調閱甲○○之
    財產明細查明屬實，亦為兩造所不爭執，被告間所為移轉所
    有權行為確實已影響及原告借款債權之受償，然原告既未能
    證明被告丙○○確屬明知而故受移轉，從而原告主張有民法
    第244 條第2 項之撤銷權其要件尚未具足，故其如備位聲明
    請求撤銷被告間就系爭不動產於96年3 月16日所為買賣行為
    與所有權移轉登記之行為，並塗銷系爭不動產所有權移轉登
    記等，於法無據，應予駁回。
五、綜上所述，原告之先位聲明及備位聲明均無理由，依法應予
    駁回。
六、本件事證已臻明確，兩造其餘主張、陳述及立證方法，經核
    於判決不生影響，爰不逐一論列，附此敘明。
據上論結：原告之訴為無理由，依民事訴訟法第78條，判決如主
文。
中    華    民    國    97    年    9     月    30    日
                  民事第一庭    法  官  潘快
附表：
 ┌───────────────────────┐
 │土地部                                        │
 ├──┬─────┬──┬────┬──────┤
 │編號│          │地目│面積（平│權利範圍    │
 │    │          │    │方公尺）│            │
 ├──┼─────┼──┼────┼──────┤
 │1   │1172地號  │田  │195.91  │20分之1     │
 ├──┼─────┼──┼────┼──────┤
 │2   │1194地號  │建  │187.48  │20分之1     │
 ├──┼─────┼──┼────┼──────┤
 │3   │317之5地號│田  │241.76  │全部        │
 ├──┼─────┼──┼────┼──────┤
 │4   │922 地號  │旱  │8558.24 │全部        │
 ├──┼─────┼──┼────┼──────┤
 │5   │1192地號  │建  │86.70   │全部        │
 ├──┴─────┴──┴────┴──────┤
 │建物部                                        │
 ├──┬─────────┬───────┬──┤
 │編號│門牌號碼          │建物面積（平方│權利│
 │    │─────────┤公尺）        │範圍│
 │    │基地坐落          │              │    │
 ├──┼─────────┼───────┼──┤
 │1   │屏東縣長治鄉新潭村│總面積：169.92│全部│
 │    │三座巷16弄33號    │1層面積：42.65│    │
 │    │─────────┤2層面積：44.94│    │
 │    │屏東縣長治鄉○○段│3層面積：40.74│    │
 │    │1192地號土地      │4層面積：41.59│    │
 │    │                  │陽台面積：8.40│    │
 └──┴─────────┴───────┴──┘
正本係照原本作成。
如不服本判決，應於收受送達後二十日內向本院提出上訴書狀，
其未表明上訴理由者，應於提出上訴後二十日內向本院補提理由
書狀（均須按他造當事人之人數附繕本）
                                書記官  黃麗燕
中    華    民    國    97    年    9     月    30    日


司法院資訊處製作；財團法人民間司法改革基金會備份。
